【裁判字號】    98,交聲,1427
【裁判日期】    980814
【裁判案由】    違反道路交通管理處罰條例聲明異議
【裁判全文】
臺灣桃園地方法院交通事件裁定        98年度交聲字第1427號
原處分機關  交通部公路總局新竹區監理所中壢監理站
異  議  人
即受處分人  甲○○
上列異議人因違反道路交通管理處罰條例案件，不服交通部公路
總局新竹區監理所中壢監理站中華民國98年6 月10日壢監裁字第
裁53-DB0000000號違反道路交通管理事件裁決書所為之處分，聲
明異議，本院裁定如下：
    主  文
原處分撤銷。
甲○○汽車駕駛人，駕駛汽車經測試檢定酒精濃度超過規定標準
，處罰鍰新臺幣壹萬伍仟元，並應接受道路交通安全講習。
    理  由
一、原處分意旨略以：異議人即受處分人甲○○於民國98年6 月
    3日凌晨3時1分許，駕駛車號2HM-186號重型機車，行經桃園
    縣觀音鄉○○街與成功路前，為桃園縣政府警察局大園分局
    草漯派出所警員陳宇新查獲「經酒測值達0.31mg/L，超過標
    準值0.25mg/L」而當場舉發，並填製桃園縣政府警察局桃警
    局交字第DB0000000 號舉發違反道路交通管理事件通知單，
    限於同年月18日前向原處分機關交通部公路總局新竹區監理
    所桃園監理站到案陳述意見或繳納罰鍰，嗣其未於應到案日
    期到案陳述，爰經原處分機關於98年6 月10日以壢監裁字第
    裁53-DB0000000號裁決書，認異議人違反道路交通管理處罰
    條例第35條第1項第1款之規定並依道路交通管理事件統一裁
    罰基準表，處異議人罰鍰新臺幣（下同）1萬5,000元，及參
    加道安講習，並將其違規當時所持駕照資格（汽車駕駛執照
    ），吊扣駕駛執照12個月。
二、聲明異議意旨略以：異議人於98年6月3日凌晨3時1分許，駕
    駛車號2HM-186 號重型機車，於租屋巷口的超商前，因貪圖
    方便未帶安全帽，而遭大園分局草漯派出所員警檢測酒精濃
    度超過標準值（0.25mg/L-0.4mg/L），因異議人僅持有職業
    聯結車駕照，而無普通重型機車駕照，故監理站吊扣職業聯
    結車駕照，惟該駕照乃異議人工作及通車所需，為此，爰依
    法聲明異議，請求撤銷吊扣職業聯結車駕照之處分，給予自
    新機會等語。
三、按汽車駕駛人，駕駛汽車經測試檢定有酒精濃度超過規定標
    準情形者，處1萬5,000 元以上6萬元以下罰鍰，並當場移置
    保管該汽車及吊扣其駕駛執照1 年；汽車駕駛人，有第35條
    第1 項規定之情形，應接受道路交通安全講習，道路交通管
    理處罰條例第35條第1項第1款、第24條第1項第2款定有明文
    。又按一行為同時觸犯刑事法律及違反行政法上義務規定者
    ，依刑事法律處罰之，但其行為應處以其他種類行政罰或得
    沒入之物而未經法院宣告沒收者，亦得裁處之，此為行政罰
    法第26條第1 項所明定。是探究其立法目的，乃一行為同時
    觸犯刑事法律及違反行政法上義務規定時，由於刑罰與行政
    罰同屬對不法行為之制裁，而刑罰之懲罰作用較強，故依刑
    事法律處罰，即足資警惕時，實無一事二罰再處行政罰之必
    要；且刑事法律處罰，由法院依法定程式為之，較符合正當
    法律程式，應予優先適用，在刑事訴追、審判程序尚未終局
    確定前，行政機關自不得逕予裁罰，但罰鍰以外之沒入或其
    他種類行政罰，因兼具維護公共秩序之作用，為達行政目的
    ，行政機關仍得併予裁處。此所稱「其他種類行政罰」，係
    指違反行政法上之義務應受「裁罰性」之「不利處分」而言
    ，依行政罰法第2 條規定，應包括行政上限制或禁止效力之
    吊扣證照、禁止考領駕照及強制施以道路交通安全講習等處
    分在內，合先敘明。
四、經查：
  (一)異議人前於98年6月3日凌晨3時1分許，駕駛車號2HM-186 號
    重型機車，行經桃園縣觀音鄉○○路與成功路口前，為警測
    得其呼氣所含酒精濃度達每公升0.31毫克而當場舉發等情，
    為異議人所不爭執，復有酒精測試單、舉發通知單各1 份在
    卷可稽，足認異議人於上述時地確有酒後駕車之情無訛。是
    原處分除就異議人汽車駕駛人，駕駛汽車經測試檢定酒精濃
    度超過規定標準，處以罰鍰1萬5,000元外，倘為達行政目的
    ，因吊扣駕駛執照、施以道安講習部分，與罰鍰屬種類不同
    之處罰，為其他種類行政罰，復為禁止異議人一段期間不得
    為駕駛行為，及導正其偏差之道路交通安全觀念，必須採用
    不同方法而為併合處罰，為達行政目的所必要，依行政罰法
    第26條第1 項但書規定，自得併予裁處，惟仍應限於所欲達
    成之行政目的。
  (二)又道路交通安全規則第61條第1項第1款規定：「汽車駕駛人
    取得高一級車類之駕駛資格者，應換發駕駛執照，並准其駕
    駛較低級車類之車輛，其規定如下：一、已領有聯結車駕駛
    執照者，得駕駛大客車、大貨車、代用大貨車、大客貨兩用
    車、曳引車、小型車、輕型機器腳踏車」。準此，本件異議
    人前於91年3月29日考取普通小客車駕駛執照，再於92年3月
    31日考取普通大貨車駕駛執照，復於92年7月1日考取職業大
    貨車駕駛執照，另於97年4 月10日考取職業聯結車駕駛執照
    ，此有汽車駕照基本資料1 紙附卷可憑，是異議人現持有職
    業聯結車駕駛執照，雖不得騎乘重型機車，但此與其酒後駕
    車行為規範目的不同，自不當然有應不予區別駕駛車種，逕
    以吊扣駕駛執照之必要性存在。
  (三)再道路交通管理處罰條例第68條業經總統於94年12月14日修
    正公布，經行政院以95年2月27日行政院院臺交字第0950082
    898 號令核定自95年3月1日施行。該條文修正前係規定：「
    汽車駕駛人，因違反本條例及道路交通安全規則之規定，受
    『吊扣或』吊銷駕駛執照處分時，『吊扣或』吊銷其持有各
    級車類之駕駛執照。」而修正後之該條文則規定：「汽車駕
    駛人，因違反本條例及道路交通安全規則之規定，受吊銷駕
    駛執照處分時，吊銷其持有各級車類之駕駛執照。」即將原
    條文中之「吊扣或」3 字刪除，查其立法過程：該條文修正
    前之原提案修正條文為：「汽、機車駕駛人，因違反本條例
    及道路交通安全規則之規定，受『吊扣或吊銷』駕駛執照處
    分時，『吊扣或吊銷』其違法或違規當時所駕駛車輛之駕駛
    執照。」交通部於委員審查會時表達反對意見，認為此修正
    結果將產生如駕駛人以其領有之聯結車、大客車、大貨車、
    小客車駕駛執照駕駛重型機車，而有違規酒後駕車、肇事逃
    逸等情時，將無法吊扣或吊銷其所持駕駛執照，以達有效處
    罰與維護道路交通安全之目的。然立法者考量因違規而吊扣
    駕照，不宜連其他如職業上、生活上所需之駕照一併吊扣，
    否則恐影響人民工作及生活甚鉅，有失之過酷等情，最終協
    商通過之道路交通管理處罰條例第68條，乃將其中「受吊扣
    處分者，吊扣其持有各級車類之駕駛執照」部分之規定刪除
    。顯見立法者真意在於汽車駕駛人因違反道路交通管理處罰
    條例及道路交通安全規則之規定，受「吊銷駕照」處分者，
    仍維持一併吊銷其持有各級車類之駕駛執照，至於受「吊扣
    」駕駛執照處分時，僅能「吊扣」違規當時所駕駛車輛之駕
    駛執照，不能再擴大適用「吊扣」其持有各級車類之駕駛執
    照，至為顯明。況且，酒醉駕車行為係製造法所不容許之風
    險，以風險製造之立場觀之，並不因駕駛車輛種類之不同，
    而有所差別，但從風險實現之觀點而言，酒醉駕駛車類之不
    同，其對於交通安全衍生之實害結果也有所差異，如駕駛人
    駕駛低一級之車類違反本條例之規定時，不論其所造成之實
    害結果，而一律吊扣駕駛人所持有之各類駕照，亦有違相同
    事件相同處理，不同事件不同處理之平等原則（臺灣高等法
    院暨所屬法院97年法律座談會刑事類提案第40號研討意見結
    論參照）。
  (四)是本件異議人為上開違規行為時該條文已修正公布施行，自
    應適用修正後道路交通管理處罰條例第68條之規定，又異議
    人係駕駛重型機車而違規酒醉駕車，承前說明，僅應吊扣其
    重型機車駕駛執照，始符修正後第68條規定之意旨。故異議
    人領有職業聯結車駕照，而未考取重型機車駕照，則異議人
    自無重型機車駕照可供吊扣，原處分機關以職業聯結車駕駛
    執照代之，雖可達成限制駕駛人繼續駕駛「輕型」機車之目
    的，但無由限制駕駛「重型」機車，且亦同時限制駕駛人駕
    駛職業聯結車之權利，使用之手段顯逾其所欲達到之目的，
    已欠缺比例性。況行政行為，非有正當理由，不得為差別待
    遇，行政程序法第6 條亦有明文，本件駕駛重型機車與駕駛
    職業級車類對於用路安全之危險性有高低之別，是監理機關
    就不同等級車輛給予不同管理及監督，以符合實際需求。從
    而，受處分人雖同時擁有多種駕駛資格，惟其於酒後駕駛重
    型機車時，僅吊扣其重型機車駕駛資格，而具在同時擁有其
    他駕駛資格之駕駛人，卻須同時剝奪其全部駕駛資格，顯係
    就相同案件為不同之處理，而監理機關對於各級汽車駕駛執
    照之管理，本係就其不同之危險性及需要性分別為之，就其
    不同違規行為自應亦作分別處理，此觀道路交通安全規則、
    本條例之相關規定自明，是原處分機關所持上開異議人無重
    型機器腳踏車駕照，而須吊扣職業聯結車駕照等理由，亦有
    違平等原則，無可維持。
  (五)基上，原處分因違反行政法上處罰法定原則、不當連結禁止
    原則、比例原則及平等原則，且顯已逾越修正後道路交通管
    理處罰條例第68條之規範意涵，要無以此作為吊扣異議人職
    業聯結車駕駛執照12個月之依據，故異議人此部分異議，應
    屬可採。
五、綜上所述，本件異議人固於上述時地，有違反酒後騎乘重型
    機車，經測試呼氣中酒精濃度超過規定標準之違規行為，然
    有關裁處吊扣其汽車駕駛執照12個月部分，未審酌現行道路
    交通管理處罰條例第68條之修正意旨，徒以異議人無重型機
    車之駕駛執照無從處以吊扣，因而改吊扣異議人之職業聯結
    車駕駛執照12個月，於法尚有未合。是以，異議人本件聲明
    異議為有理由，且因本件為一交通違規行為，吊扣駕照部分
    因與罰鍰、道路安全講習處分無從區分，雖異議人未就罰鍰
    及施以道路交通安全講習部分有所爭執，然仍應由本院將原
    處分撤銷，自為裁罰如主文第二項所示，以期適法。
據上論斷，應依道路交通管理處罰條例第87條第2 項，道路交通
案件處理辦法第20條前段，裁定如主文。
中    華    民    國    98    年    8     月    14    日
                  交通法庭      法  官  黃翊哲
以上正本證明與原本無異。
如不服本裁定，應於裁定送達後5 日內，以書狀敘述理由（須附
繕本），向本院提出抗告。
                                書記官  劉霜潔
中    華    民    國    98    年    8     月    14    日


司法院資訊處製作；財團法人民間司法改革基金會備份。
